【裁判字號】    94,訴,546
【裁判日期】    950616
【裁判案由】    給付代墊款
【裁判全文】
臺灣嘉義地方法院民事判決               94年度訴字第546號
原      告
即反訴被告  己○○
訴訟代理人  嚴庚辰律師
            陳國瑞律師
被      告
即反訴原告  戊○○
訴訟代理人  林崑地律師
被      告  庚○○
訴訟代理人  乙○○
上列當事人間給付代墊款事件，本院於民國九十五年六月二日言
詞辯論終結，判決如下：
    主  文
被告戊○○應給付原告新台幣伍拾陸萬貳仟零陸拾玖元，及自民
國九十四年十月十五日起按週年利率百分之五計算之利息；被告
庚○○應給付原告新台幣壹佰參拾陸萬貳仟陸佰柒拾玖元，及自
民國九十四年十月二十九日起按週年利率百分之五計算之利息。
原告其餘之訴駁回。
反訴原告之反訴駁回。
本訴訴訟費用由被告戊○○負擔百分之二十，被告庚○○負擔百
分之四十八，餘由原告負擔。
反訴訴訟費用由反訴原告負擔。
本判決本訴原告勝訴部分於原告分別以新台幣壹拾捌萬捌仟元、
肆拾伍萬伍仟元為被告戊○○、被告庚○○供擔保後，得假執行
，但被告戊○○、被告庚○○於執行標的物拍定、變賣前，分別
以新台幣伍拾陸萬貳仟零陸拾玖元、壹佰參拾陸萬貳仟陸佰柒拾
玖元為原告預供擔保後，得免為假執行。
原告其餘假執行之聲請，及反訴原告假執行之聲請均駁回。
    事實及理由
甲、程序方面：
一、按被告於言詞辯論終結前，得在本訴繫屬之法院，對於原告
    提起反訴，民事訴訟法第二百五十九條定有明文。查本件被
    告戊○○於言詞辯論終結前之民國九十四年十月二十六日，
    向本院對原告提起反訴，請求反訴被告返還匯款及分擔款，
    其訴訟標的與本訴之標的及其防禦方法，均係基於同一法律
    關係，自屬相牽連，反訴之提起應屬合法，合先敘明。
二、按訴狀送達後，原告不得將原訴變更或追加他訴，但擴張或
    減縮應受判決事項之聲明者，不在此限。民事訴訟法第二百
    五十五條第一項第三款定有明文。按反訴原告原起訴請求反
    訴被告應給付新台幣（下同）七十五萬七千三百四十五元，
    及其中十三萬二千四百六十二元自八十九年十二月七日起；
    十三萬三千四百三十二元自九十一年四月三十日起；十五萬
    七千二百九十元自九十一年十一月二十八日起；三十三萬四
    千一百六十一元自九十三年五月十一日起，均至清償日止按
    週年利率百分之五計算之利息。嗣於九十四年十一月二日言
    詞辯論時，反訴原告擴張聲明請求判決之金額為八十三萬九
    千二百五十二元，及其中十三萬二千四百六十二元自八十九
    年十二月七日起；十三萬三千四百三十二元自九十一年四月
    三十日起；十五萬七千二百九十元自九十一年十一月二十八
    日起；三十三萬四千一百六十一元自九十三年五月十一日起
    ；八萬一千八百零七元自九十四年七月七日起，均至清償日
    止，按週年利率百分之五計算之利息，核符上開規定，自應
    准許。
乙、實體部分：
壹、本訴部分兩造之聲明及陳述：
一、原告起訴主張：
  (一)兩造係姊弟及兄弟關係，因兩造之父即被繼承人黃岷川於八
    十六年四月九日不幸死亡，黃岷川先前所留之遺產，兩造直
    到九十三年十二月間始經台灣高等法院台南分院判決遺產分
    割確定（九十三年重家上字第二號），惟在遺產分割判決確
    定前，原告基於為全體繼承人之利益及履行公益上之義務，
    而先後代為支付八十六年至九十一年度之地價稅一百四十三
    萬七千九百零八元（原告本人於九十五年一月十二日具狀表
    示代為支付地價稅之金額合計僅為一百三十二萬七千三百五
    十二元，亦即八十八年度未代墊地價稅，惟請求之金額並未
    併同更正）、八十六年至九十一年度之房屋稅一萬三千二百
    七十五元（按：此金額似漏列九十一年度之房屋稅，嗣後原
    告本人於九十五年一月十二日具狀表示房屋稅之金額應為一
    萬五千五百八十三元，惟請求之金額並未併同更正）、黃岷
    川八十六年度綜合所得稅十萬九千八百八十五元、政府地政
    規費二萬七千五百七十四元、修繕圍牆費十萬元、佃農補償
    金二百五十萬九千九百五十元等稅款或費用，共計四百十九
    萬八千五百九十二元，依應繼分比例各三分之一計算，爰本
    於民法無因管理之法律關係及民法第一千一百五十三條、二
    百八十條請求償還費用。
  (二)聲明：
    1.被告二人應各給付原告一百三十九萬九千五百三十元，及
      各其中八十三萬六千六百五十元自八十七年一月八日起至
      清償日止依週年利率百分之五計算之利息，另其中四十七
      萬九千三百零二元自九十一年一月十六日起至清償日止，
      按週年利率百分之五計算之利息，其它金額均自本件起訴
      狀繕本送達翌日起至清償日止依週年利率百分之五計算之
      利息。
    2.願供擔保請准宣告假執行。
  (三)對被告抗辯所為之陳述：
    1.黃岷川生前陸續交付給丁○○累計九百萬元之金錢係為贈
      與丁○○之子而非遺產。
      (1)證人丁○○在本院證稱：『因為我兒子他是我們黃家唯
        一的男生，我於七十六年九月生下我兒子，我公公很高
        興，他自己說要給我兒子錢，於八十年一月八日他就帶
        我去銀行開戶，不是一次存進去的，陸陸續續大概存了
        八百多萬元。』等語，顯見錢是自八十年一月間陸續存
        入丁○○銀行帳戶內，如非贈與，為何不存入被告二人
        之帳戶內？又黃岷川在八十六年四月才去世，焉可能在
        身強體健時預立遺產？
      (2)兩造在本院曾因分割遺產而訴訟（九十二年重家訴一號
        ），於訴訟過程中，法官庭訊曾確認分割原則，確定遺
        產標的排除現金九百萬元的部份，法官訊問被告有無其
        他意見？被告訴訟代理人稱『引用訴狀所載』，惟遍觀
        被告訴訟代理人於該案所提出之書狀均無指出認九百萬
        元係遺產之主張，此有九十三年六月四日言詞辯論筆錄
        可稽，被告於本案竟再主張九百萬元為遺產，自屬臨訟
        捏詞，不足採信。
      (3)前分割遺產案於九十三年七月十五日言詞辯論期日，法
        官訊問兩造『訴之聲明？闡明本件遺產標的？』兩造均
        答稱：『如卷內第二八七頁附表三、四所示遺產為標的
        ，但不含附表四現金九百萬部份。』是故關於黃岷川之
        遺產並不包括現金九百萬元，已係兩造在前案確定判決
        中所自認之事實，依民事訴訟法上爭點及禁反言之法理
        ，被告於本案再主張九百萬元係遺產自無理由。
      (4)依黃岷川在國稅局所登記之遺產清冊觀之，並無遺產現
        金九百萬元之記載，更足見九百萬元確係黃岷川生前贈
        與原告之子。
    2.證人甲○○之證詞均屬傳聞自無證據能力而不應採信。證
      人甲○○於本院證稱：『丙○○拿一張單子，他說是丁○○寫的，因為不能複製，不能影印，所以我用手寫下來，
      交給我的當事人戊○○先生。』本院問證人：『為何會去
      丙○○家中去看這張明細表？』證人稱：『因為黃岷川有
      一筆九百萬元存在丁○○名下，支出這些費用後大家要協
      調剩下的錢要怎麼處理？』原告訴訟代理人詰問證人：『
      當時丁○○有無說單子做何用途？』證人稱：『因我沒遇
      到丁○○本人，我不清楚九百萬元用途』，由證人甲○○
      之證詞可知：自始至終甲○○均未與丁○○見過面，究丙○○拿給甲○○抄寫的單子是否即係丁○○所交付丙○○
      該份書信已有可疑，甲○○亦不知該九百萬元是否係黃岷
      川贈與丁○○之子，又如何證明『黃岷川有一筆九百萬元
      遺產存在丁○○名下』？證人甲○○所證述者均為聽聞自
      被告戊○○及丙○○屬傳聞自欠缺真實性而不應採信。
    3.依證人丙○○之證詞並不能證明九百萬元係遺產。原告訴
      訟代理人於本院開庭時詰問證人丙○○：『黃岷川生前有
      無提到二百五十萬元？』證人答稱：『他生前還不知數額
      ，是後來才談的金額，他只說到要解決佃農的事，沒有說
      要怎麼負擔。』顯見黃岷川生前並未交待或指示兩造要自
      贈與丁○○之子的錢中拿出二百五十萬元支付佃農補償費
      ，九百萬元並非遺產自已彰彰明甚，況至黃岷川死亡為止
      與佃農商談和解收回土地之事根本尚未進行，亦不知究要
      支付多少補償金給佃農，黃岷川焉有指示要自贈與之九百
      萬元支付之可能，兩造既均依法繼承黃岷川所留之大筆遺
      產，即應依法平均負擔義務，根本不需黃岷川生前特別交
      待，另佃農補償二百五十餘萬元確係原告自彰化銀行台北
      市信義分行帳戶內提領現金向彰化銀行嘉義東門分行轉換
      台支支票，並親自送到林永元代書處交予佃農蕭豐明收受
      ，所支付佃農之補償費實係原告由自己銀行帳戶內提款所
      支付亦與九百萬元無關，證人丙○○稱原告未支付佃農補
      償費自非事實。
    4.原告訴訟代理人陳國瑞律師於九十五年一月十八日言詞辯
      論期日曾陳述『事實上我們從九百萬元拿了二百五十萬元
      來負擔』，應係口誤應予更正，蓋佃農補償費既係原告自
      彰化銀行帳戶內所提領業如前述，故陳國瑞律師前開陳述
      與事實尚有不符，亦與原告所述不符，應予更正。
二、被告則以下列情詞置辯：
  (一)原告主張伊對於被告有本件代墊款（即原告私有現金提出代
    為支付）之償還請求權云云，係有利於原告之事實，據上規
    定及判例，應先由原告負舉證之責。惟原告未舉證以實其說
    ，空言主張，即無可採，自應駁回本件原告之訴。
  (二)被告戊○○即反訴原告為與原告己○○分擔繳納被繼承人黃
    岷川之遺產即坐落嘉義市○○段七八五地號土地八十九年度
    、九十年度及九十一年度之地價稅，被告戊○○按年度有下
    列之匯款給原告己○○，以便繳納上開年度之地價稅，但原
    告己○○並未繳納，分述如下：(1)八十九年度地價稅，被告
    戊○○之分擔額十三萬二千四百六十二元，合併於丙○○等
    三兄弟之持分分擔額六萬九千八百四十元，合計二十萬二千
    三百零二元，於八十九年十二月七日丙○○名義匯款給原告
    己○○。(2)九十年度地價稅，被告戊○○之分擔額十三萬三
    千四百三十二元，被告戊○○於九十一年四月匯款十三萬三
    千四百三十二元給反訴被告己○○。(3)九十一年度地價稅，
    被告戊○○之分擔額十五萬七千二百九十元，被告戊○○於
    九十一年十一月二十八日匯款十五萬七千二百九十元給原告
    己○○。(4)上述三項反訴原告戊○○之匯款給己○○之金額
    合計為四十二萬三千一百八十四元。
  (三)原告己○○之起訴狀後附明細表所載「八十八年度地價稅十
    一萬零五百五十六元」，係原告一人之分擔稅額，至於被告
    戊○○之分擔稅額十一萬零五百五十六元，係被告戊○○於
    八十八年十二月十日在玉山銀行嘉義分行繳納的，有該繳款
    書乙紙可證，此與原告於八十八年十二月十三日在玉山敦南
    分行繳納之繳款書不同。由此可見，原告並未代繳被告戊○○之分擔稅額。
  (四)證人丙○○（本件兩造之堂叔）於本院九十二年度重家訴字
    第一號分割遺產事件證稱：「（問：兩造之先父在生時有無
    新台幣九百多萬元寄存在原告本人之配偶丁○○的名下？）
    丁○○有拿壹張單子給我看，說她公公黃岷川有拿九百萬元
    給他，寄放在丁○○的帳戶，是兩造的姑姑叫我去當公親的
    協調遺產分配，丁○○是拿單子到我家給我看的，單子拿給
    我看之後並說不可以複製，裡面九百多萬元有逐條列舉開支
    ，大概有說建築墓地及喪事費一百萬，二百五十萬的佃農補
    償費也已經支出，最後這九百萬元支出剩下餘額我不知道了
    」，「（問：兩造之父親在生時應支付佃農之補償費二百五
    十多萬元係由上開九百多萬元撥出繳付之事，你是否知情？
    ）這件事我知情，黃岷川有說必須支付佃農補償費二百五十
    多萬這件事，丁○○給我的單子上面有一筆支付二百五十萬
    的佃農補償費」等語。證人丙○○在本件證稱：「（問：你
    替黃岷川的子女協調遺產分配事宜，丁○○有無拿支出的明
    細單給你看？）有，因為在爭九百萬元的事，丁○○拿那張
    開銷的單子給我，說不能影印，後來丁○○有跟我要回去」
    ，「（問：丁○○有無告訴你，他公公黃岷川有無說把九百
    萬元存在帳戶裡面？）我都沒有聽到存在何帳戶的事，是兩
    造爭執說他們的父親有九百萬元，原告己○○說要分別給被
    告戊○○及庚○○各三百萬元，戊○○說沒有匯三百萬元，
    都不要跟他講」，「（問：你協調兩造分配遺產，是何人委
    託你？）兩造的姑姑要我儘量協調看看」，「（問：當時為
    何要拿這張支出的單子出來給甲○○看？）甲○○在我家，
    因為己○○的太太拿單子給我，我和他說已經有這樣的開銷
    了」，「（問：甲○○為何知道要看這張開銷明細表？）因
    為那九百萬，戊○○說己○○要把錢（誤載為前）匯入他的
    帳戶，戊○○才要跟他談，我跟甲○○說已經開銷了這麼多
    了，賸沒有多少錢」，「（問：你拿給甲○○看，他有沒有
    抄寫？）他說要去影印，我說不能影印，他用抄寫的」「（
    問：何時將該明細表還給丁○○？）協調了兩年沒成，後來
    丁○○才來要回去」「（問：當時為何拿這張明細表出來？
    ）因為講到最後，己○○說要各給被告一百萬元」，「法官
    提示九十四年十二月七日書狀所附支出明細表，（問：這張
    明細表與丁○○給你的明細表內容是否相同？）相差不多，
    大慨（誤記為項）的金額差不多，但確實之數據我不知道，
    事情過了這麼久了，我已記不得了」等語。
  (五)原告稱：「我當時不只說三百萬元，．．」；原告訴訟代理
    人即反訴被告訴訟代理人稱：「事實上我們從九百萬拿了二
    百五十萬元來負擔」，又稱「二百五十萬元是我從銀行開出
    本票，跟曾仁春另拿二百五十萬元，我代表我父，曾仁春是
    代表我叔公三兄弟，我祖父和我叔公共有竹圍土地，各二分
    之一，加起來共五百萬元，並不是證人付了五百萬元」云云
    。
  (六)證人甲○○在本件證稱：「（問：支出明細是否你的筆跡？
    法官提示九十四年十二月七日書狀所附支出明細表）是的，
    是我在丙○○家裡寫的」，「（問：為何會到丙○○家中抄
    寫這張字條？）因丙○○負責協調我這邊當事人戊○○與原
    告遺產事務時，因我代理戊○○，才會到丙○○家中」，「
    （問：從何資料抄寫的？）丙○○拿一張單子，他說是丁○○寫的，因為不能複製，不能影印，所以我手寫下來，交給
    我的當事人戊○○先生」，「（問：丙○○先生有沒有另外
    跟你講明細表的事，為何你會去丙○○家中去看這張明細表
    ？）因為黃岷川有一筆九百萬存在丁○○名下，支出這些費
    用後，大家要協調剩下來的錢要怎麼處理」，「（問：抄寫
    日期何時？）確實日期忘記，大概是在八十七年」，「（問
    ：你只看到明細表的支出嗎？）對」，「（問：單子的內容
    是否和你寫的內容一樣？）是一樣的」等語。
  (七)證人丁○○（原告己○○之妻）在本院九十二年度重家訴字
    第一號分割遺產事件證稱：「（問：黃岷川是否確實有九百
    萬放在你的戶頭？）有的。我還付了我公公全部的喪葬費用
    。我公公他是陸陸續續自己去銀行存九百萬元在我的戶頭」
    等語。後來庭訊時，丁○○證稱：「（問：這九百萬如何花
    費？）佃農補償費二百五十萬九千九百五十元，我公公過世
    的地價稅、房屋稅、所得稅，我公公的喪葬費、保險費。且
    九百萬還有支出喪葬費，還有墓園的管理費，這些都是從九
    百萬元裡拿出來的。當初我公公沒有那麼多錢，所以我公公
    只要有錢就存在我的銀行裡面」，「（問：你公公在世的時
    候是否知道佃農補償費？）竹尾段田地我公公想要將土地收
    回，所以我們就要付補償費」等語。
  (八)據上說明，本件原告對其起訴主張先後代支付黃岷川之地價
    稅、房屋稅、綜合所得稅，政府規費、修繕費、佃農補償金
    等費用（如起訴狀後附明細表所示）等事實，並未舉證證明
    由其私有現金提出支付的，是其主張，顯屬不實；由上開證
    人丙○○、甲○○、丁○○等人之證言，已足以證明本件原
    告起訴主張支付之地價稅、房屋稅、綜合所得稅、政府規費
    、修繕費、佃農補償金等費用如其訴狀後附「明細表」所載
    嘉義市○○○段友愛小段佃農補償費付款支票支付佃農代
    表蕭豐明先生二百五十萬九千九百五十元; 黃岷川名下之
    地價稅及房屋稅；八十六年黃岷川名下綜合所得稅等，都
    是由黃岷川生前寄放在丁○○之銀行帳戶內之存款九百萬元
    ，提出支付的；且有丁○○交給丙○○之上開九百萬元「支
    出明細表」可證。凡此可以反證本件原告並無以其私有現金
    提出代墊（代為支付）其所請求之上述地價稅、房屋稅、綜
    合所得稅、政府規費、修繕費、佃農補償金等事實。
  (九)聲明：原告之訴暨假執行之聲請均駁回，如受不利判決，被
    告願供擔保，請准免為假執行。
貳、反訴部分兩造之聲明及陳述：
一、反訴原告主張：
  (一)反訴原告戊○○為與反訴被告己○○分擔繳納被繼承人黃岷
    川之遺產坐落嘉義市○○段七八五地號土地八十九年度、九
    十年度及九十一年度之地價稅，反訴原告戊○○按年度有下
    列之匯款給反訴被告己○○以便繳納上開年度之地價稅，但
    反訴被告己○○並未繳納，分述如下：
    1.八十九年度地價稅，反訴原告戊○○之分擔額十三萬二千
      四百六十二元，合併於丙○○等三兄弟之持分分擔額六萬
      九千八百四十元，合計二十萬二千三百零二元。
    2.九十年度地價稅，反訴原告戊○○之分擔額十三萬三千四
      百三十二元，反訴原告戊○○於九十一年四月匯款十三萬
      三千四百三十二元給反訴被告己○○。
    3.九十一年度地價稅，反訴原告戊○○之分擔額十五萬七千
      二百九十元，反訴原告戊○○於九十一年十一月二十八日
      匯款十五萬七千二百九十元給反訴被告己○○。
    4.上述三項反訴原告戊○○之匯款金額合計為四十二萬三千
      一百八十四元。
  (二)兩造之被繼承人黃岷川之遺產地價稅行政執行款分述如下：
    1.九十一年度地價稅為三十八萬五千四百二十四元、逾期滯
      納金五萬七千八百十三元、郵費二百十四元，合計為四十
      四萬三千四百五十一元；納稅義務人為反訴被告己○○，
      反訴原告戊○○及庚○○等三人。
    2.九十二年度地價稅為三十八萬五千五百九十四元，逾期滯
      納金五萬七千八百三十九元，以上二項合計為四十四萬三
      千四百三十三元；納稅義務人為庚○○等三人公同共有人
      （即黃岷川之繼承人己○○、戊○○、庚○○）。
    3.上述九十一年度及九十二年度地價稅，反訴被告己○○未
      繳納，經嘉義市稅捐稽征處移送法務部行政執行署嘉義行
      政執行處核發執行命令，扣押反訴原告戊○○在第三人銀
      行之存款八十八萬六千八百八十四元，經嘉義市稅捐稽征
      處由富邦銀行戊○○之存款中足額扣押執行收取上述九十
      一年度及九十二年度之地價款、滯納金及送達郵費共八十
      八萬六千八百八十四元。
    4.上開行政執行命令代收繳納稅款（九十一年度地價稅及九
      十二年度地價稅）共八十八萬六千八百八十四元，其中九
      十一年度地價稅反訴原告戊○○之分擔額十五萬七千二百
      九十元，反訴原告戊○○已於九十一年十一月二十八日匯
      給反訴被告己○○，以便繳納九十一年度之地價稅但反訴
      被告己○○並未繳納，致遭行政執行處罰逾期滯納金五萬
      七千八百十三元，應由反訴被告己○○自己負擔。其餘八
      十二萬九千零四十五元，應由納稅義務人己○○、戊○○
      、庚○○等三人平均負擔，即本件反訴被告己○○應分擔
      額三分之一計算為二十七萬六千三百四十八元。
    5.九十三年度地價稅為二十四萬五千四百二十二元，應由本
      件兩造及庚○○等三人連帶負責繳納。惟因上開地價稅逾
      期未繳納，經法務部行政執行署嘉義行政執行處核發執行
      命令扣押執行本件反訴原告戊○○在彰化商業銀行股份
      有限公司總部分行之活期儲蓄存款一萬四千六百零六元；
      彰化銀行東門分行之存款七千一百八十一元；合作金
      庫銀行建國分行之存款一萬一千九百八十二元；國泰世
      華商業銀行之存款二萬五千九百三十六元；華南商業銀
      行總行之存款二百零七元；台北國際商業銀行之存款一
      萬七千零四十六元；台北富邦商業股份有限公司仁愛分
      行之存款一萬四千三百四十九元；以上執行命令自反訴原
      告戊○○在上述七家銀行存款帳戶扣押執行款合計金額為
      九萬一千零六十九元。上開土地之地價稅本稅二十四萬五
      千四百二十二元，由反訴原告戊○○之上述帳戶經行政執
      行扣繳九萬一千零六十九元後，剩餘差額十五萬四千三百
      五十三元，反訴原告為辦理上開土地之遺產分割登記起見
      ，反訴原告戊○○於九十四年七月六日匯款十五萬四千三
      百五十三元匯入乙○○（上開土地遺產分割登記代書人）
      在合作金庫銀行南嘉義分行三二二八號存款帳戶內，代書
      乙○○於同年月七日轉帳支出繳納上開土地地價稅之上述
      行政執行扣繳之剩餘差額十五萬四千三百五十三元地價稅
      ，亦有匯款委託書（證明聯），乙○○之上述活期儲蓄存
      款存摺及嘉義市稅捐稽征處補徵差額九十三年地價稅額繳
      款書可證。綜合上述，上開土地遺產九十三年度之地價稅
      本稅二十四萬五千四百二十二元全部係反訴原告戊○○所
      代繳墊付，依上揭規定，納稅義務人之一之反訴被告己○○亦應分擔三分之一稅額八萬一千八百零七元，併自九十
      四年七月七日代繳日起，按年利率百分之五計算給付反訴
      原告戊○○。
  (三)綜上說明，本件反訴被告己○○應返還反訴原告戊○○之匯
    款金額四十二萬三千一百八十四元，加上九十一年度及九十
    二年度地價稅之行政執行款反訴被告己○○應給付反訴原告
    戊○○之分擔額二十七萬六千三百四十八元，及反訴被告己○○應自己負擔之九十一年度地價稅之滯納金五萬七千八百
    十三元，以及九十二年度地價稅反訴被告己○○應給付反訴
    原告戊○○之分擔額八萬一千八百零七元，合計為八十三萬
    九千二百五十二元，及其法定利息。
  (四)聲明：
    1.反訴被告應給付反訴原告八十三萬九千二百五十二元，及
      其中十三萬二千四百六十二元自八十九年十二月七日起；
      十三萬三千四百三十二元自九十一年四月三十日起；十五
      萬七千二百九十元自九十一年十一月二十八日起；三十三
      萬四千一百六十一元自九十三年五月十一日起；八萬一千
      八百零七元自九十四年七月七日起；均至清償日止按年利
      率百分之五計算之利息。
    2.反訴原告願預供擔保，請准宣告假執行。
二、反訴被告則以下列情詞置辯：
  (一)反訴原告戊○○主張曾在八十九年十二月七日及九十一年四
    月十六日分別匯款十三萬二千四百六十二元及十三萬三千四
    百三十二元，經反訴被告查證發現八十九年十二月七日該筆
    匯款係以丙○○名義匯入，反訴原告並未告知有該筆地價稅
    匯款，九十一年四月十六日該筆匯款十三萬三千四百三十二
    元雖有匯入，但繳納地價稅之時間在九十年十一月底前，反
    訴原告卻在九十一年四月十六日才匯入，反訴被告認上開二
    筆匯款係清償之前反訴被告在八十六年至八十八年間之部份
    地價稅代墊款。
  (二)九十一年十一月二十八日反訴原告雖有匯款十五萬七千二百
    九十元，惟反訴被告本即無代反訴原告繳納地價稅之義務，
    且上開匯款反訴被告亦認係清償之前八十六年至八十八年間
    ，由反訴被告代墊之部份地價稅、佃農補償費，反訴被告既
    無代繳之義務，自毋庸承擔逾期滯納金及郵費，況九十一年
    之地價稅庚○○亦未曾繳納，又豈有要求反訴被告單獨負擔
    滯納金之理。
  (三)反訴原告固有代繳部分地價稅及滯納金，惟反訴被告主張以
    本訴請求之代墊款抵銷。
  (四)聲明：
    1.反訴原告之訴駁回。
    2.如受不利判決願供擔保請准免予假執行。
參、兩造不爭執事項：
一、本件兩造之被繼承人黃岷川於八十六年四月九日死亡。
二、被告戊○○於八十九年十二月七日丙○○名義匯款給原告二
    十萬二千三百零二元（反訴原告戊○○之分擔額為十三萬二
    千四百六十二元，其中有丙○○等三兄弟之持分分擔額六萬
    九千八百四十元）。
三、被告戊○○於九十一年四月十六日匯款十三萬三千四百三十
    二元給原告收受。
四、被告戊○○於九十一年十一月二十八日匯款十五萬七千三百
    九十元給原告收受。
五、黃岷川名下地價稅：(1)九十一年度地價稅三十八萬五千四百
    二十四元，逾期滯納金五萬七千八百十三元、郵費二百十四
    元，共四十四萬三千四百五十一元；(2)九十二年度地價稅三
    十八萬五千五百九十四元，逾期滯納金五萬七千八百三十九
    元，共四十四萬三千四百三十三元；以上(1)(2)兩項合計為八
    十八萬六千八百八十四元；因未繳納，遭法務部行政署執行
    嘉義行政執行處強制執行被告戊○○在富邦銀行之存款八十
    八萬六千八百八十四元收取扣繳。
六、黃岷川名下地價稅：九十三年度地價稅二十四萬五千四百二
    十二元，由被告戊○○在(1)彰化銀行總部分行；(2)彰化銀行
    東門分行；(3)合作金庫建國分行；(4)國泰世華銀行；(5)華南
    銀行總行；(6)台北國際商業銀行；(7)台北富邦銀行仁愛分行
    之存款扣繳九萬一千零六十九元，剩餘差額十五萬四千三百
    五十元，由被告戊○○於九十四年七月六日匯款入代書乙○○在合作金庫南嘉義分行000000000號存款帳戶內領出代為
    繳納。
七、黃岷川生前的稅款、規費、修繕費、佃農補償金費共四百十
    九萬八千九百五十二元均已繳納清償完畢。
八、被告對於原告代墊承包商魏其祥十萬元、地政規費共二萬七
    千五百七十四元不爭執。
九、兩造均為黃岷川的子女，均對佃農補償費黃岷川名下地價稅
    、房屋稅、綜所稅、圍牆修繕費、繳遺產稅之地政規費各有
    三分之一的給付義務。
肆、本院之 判斷：
一、本訴部分：
  (一)原告主張其先後支付八十六年至九十一年度之地價稅一百三
    十二萬七千三百五十二元（原告起訴時乃主張地價稅金額共
    一百四十三萬七千九百零八元，惟嗣後原告本人於九十五年
    一月十二日具狀表示地價稅之金額合計僅為一百三十二萬七
    千三百五十二元，亦即八十八年度未代墊地價稅，惟請求之
    金額仍未更正，但應以嗣後原告具狀表示之一百三十二萬七
    千三百五十二元為準）、八十六年至九十一年度之房屋稅一
    萬三千二百七十五元、八十六年度綜合所得稅十萬九千八百
    八十五元、政府地政規費二萬七千五百七十四元、修繕圍牆
    費十萬元、佃農補償金二百五十萬九千九百五十元等費用，
    共計四百十九萬八千五百九十二元等語，業據其提出面額二
    百五十萬九千九百五十元、票號BD0000000之支票一張、地
    價稅繳款書五紙、房屋稅繳款書六紙、被繼承黃岷川八十六
    年綜合所得稅核定稅額繳款書、魏其祥出具之收據各一紙為
    證，經核上開書據均在原告持有中，且被告亦不否認被繼承
    人黃岷川生前的稅款、規費、修繕費、佃農補償金費共四百
    十九萬八千九百五十二元均已繳納清償完畢，惟因原告支付
    之地價稅為一百三十二萬七千三百五十二元，因此本院認原
    告支付之八十六年至九十一年度之地價稅、八十六年至九十
    一年度之房屋稅、八十六年度綜合所得稅、政府地政規費、
    修繕圍牆費、佃農補償金等費用，合計為四百零八萬八千零
    三十六元（4,198,592－110,556＝4,088,036）。
  (二)至被告辯稱地價稅、房屋稅、綜合所得稅及佃農補償金並非
    由原告私有現金提出支付，而係由黃岷川生前寄放在丁○○
    之銀行帳戶內之存款九百萬元提出支付的，不能認定該稅費
    是由原告所支付等語，惟查：
    1.按「金錢」在法律上之定義乃「代替物」，不論其交付目
      的之法律關係為贈與或寄託，只要一交付，該金錢之所有
      權即變動為受領之人所有，原所有人僅得依交付目的之法
      律關係為「債權」之請求，已不得再主張其有該金錢之所
      有權。就本件而言，即使被告所辯黃岷川生前曾寄放「九
      百萬元」在訴外人丁○○之銀行帳戶，因對該九百萬元有
      實際占有支配之人乃訴外人丁○○，應認該九百萬元已成
      為訴外人丁○○所有，黃岷川僅得依交付目的之法律關係
      請求返還。
    2.由上所述，不論原告所支付之地價稅、房屋稅、綜合所得
      稅及佃農補償金，來自其私有現金或訴外人丁○○之銀行
      帳戶，因訴外人丁○○之銀行帳戶內之金錢在物權上屬於
      訴外人丁○○所有，只要訴外人丁○○同意原告使用該銀
      行帳戶內之金錢，則不論原告使用其私有現金或訴外人丁○○之銀行帳戶內之金錢支付地價稅、房屋稅、綜合所得
      稅及佃農補償金，都應認係原告所支付，是被告似對「代
      替物」之概念有所誤認，其此部分之辯詞，尚無可採。
    3.至兩造對系爭九百萬元交付目的之法律關係為贈與或寄託
      固有爭執，惟對本件此部分之認定，不生影響，且被告如
      認該九百萬元係黃岷川生前寄放在訴外人丁○○之銀行帳
      戶，自應依繼承法之規定，依法請求返還後，再請求分割
      該部分之遺產，始為正辦，併此敘明。
  (三)又查，原告主張兩造均為黃岷川的子女，均對佃農補償費黃
    岷川名下地價稅、房屋稅、綜所稅、圍牆修繕費、繳遺產稅
    之地政規費各有三分之一的給付義務等語，為兩造所不爭執
    ，因此原告主張其所支付之地價稅、房屋稅、綜所稅、圍牆
    修繕費、繳遺產稅之地政規費共四百零八萬八千零三十六元
    ，被告二人均有繳納三分之一之義務部分，即為可採，因此
    原告主張被告二人應負擔其支付款項之三分之一即一百三十
    六萬二千六百七十九元（4,088,036÷3＝1,362,679，元以
    下四捨五入）等語，即為有理由。
  (四)按抵銷為消滅債務之單獨行為，只須與民法第三百三十四條
    所定之要件相符，一經向他方為此意思表示即生消滅債務之
    效果，原不待對方之表示同意。其性質為形成權之一種，為
    抵銷時既不須相對人之協助，亦無經法院裁判之必要。抵銷
    ，應就兩造債務相當額，溯及宜為抵銷時生其效力者，係使
    得為抵銷之債務，於宜為抵銷時消滅，此後即不生計算利息
    之問題。最高法院五十年台上字第二九一號、四十七年台上
    字第三五五號、十八年上字第三一六號等判例可資參照。本
    件原告主張其欲以得請求被告戊○○返還之代墊款與被告得
    請求其返還之款項相互抵銷，經核被告戊○○得請求原告返
    還之款項為八十萬零六百一十元（詳如後述），經計算後，
    原告可請求被告戊○○給付之金額應為五十六萬二千零六十
    九元（1,362,679－800,610＝562,069）。又原告既已向被
    告戊○○為抵銷之意思表示，即生消滅債務之效果，依據上
    開最高法院判例之見解，於兩造債務相當額範圍內，溯及宜
    為抵銷時發生其效力，係使得為抵銷之債務，於宜為抵銷時
    消滅，此後即不生計算利息之問題，併此敘明。
  (五)又按給付有確定期限者，債務人自期限屆滿時起，負遲延責
    任。給付無確定期限者，債務人於債權人得請求給付時，經
    其催告而未為給付，自受催告時起，負遲延責任；遲延之債
    務，以支付金錢為標的者，債權人得請求依法定利率計算之
    遲延利息。但約定利率較高者，仍從其約定利率；應付利息
    之債務，其利率未經約定，亦無法律可據者，週年利率為百
    分之五，民法第二百二十九條第一項、第二項、第二百三十
    三條第一項及第二百零三條分別定有明文。本件原告並未就
    上述得請求被告給付之金額其中八十三萬六千六百五十元得
    自八十七年一月八日、其中四十七萬九千三百零二元得自九
    十一年一月十六日起算遲延利息，提出法律上依據，因此，
    本院認原告僅得依上述規定計算遲延利息，亦即原告得請求
    被告戊○○給付五十六萬二千零六十九元，及自本件起訴狀
    繕本送達之翌日即九十四年十月十五日起算，被告庚○○給
    付一百三十六萬二千六百七十九元，及自本件起訴狀繕本送
    達之翌日即九十四年十月二十九日起算，均按週年利率百分
    之五計算之利息，逾此部分之請求，則屬無據，應予駁回。
二、反訴部分：
  (一)反訴原告戊○○請求反訴被告應返還匯款四十二萬三千一百
    八十四元部分：反訴原告戊○○主張其先後匯款十三萬二千
    四百六十二元、十三萬三千四百三十二元及十五萬七千二百
    九十元給反訴被告，合計為四十二萬三千一百八十四元等情
    ，為反訴被告所不爭執，固反訴被告否認此四十二萬三千一
    百八十四元係反訴原告戊○○欲匯款給其支付地價稅，然即
    使無法證明反訴原告戊○○匯款目的係為支付地價稅，反訴
    被告對於受領此款項亦無法律上之原因，因此，反訴原告戊○○請求反訴被告返還匯款四十二萬三千一百八十四元，自
    屬有據，應予准許。
  (二)反訴原告戊○○請求反訴被告應返還其代繳九十一年度地價
    稅逾期滯納金五萬七千八百十三元部分：反訴原告戊○○主
    張其已於九十一年四月十六日匯款十三萬三千四百三十二元
    給反訴被告，惟反訴被告未前往繳納九十一年度地價稅，造
    成該年度地價稅遭處罰逾期滯納金五萬七千八百十三元，應
    由反訴被告自行負擔等語，惟為反訴被告所否認，並以前詞
    置辯，經查，反訴原告戊○○並未能舉證證明其與反訴被告
    曾約定由反訴被告負責繳納九十一年度地價稅，以及匯款目
    的係為繳納何筆稅款之事實，且同為納稅義務人之另一被告
    庚○○亦未提出金錢繳納該年度地價稅，亦會產生本筆逾期
    滯納金，因此反訴原告戊○○主張此筆逾期滯納金應由反訴
    被告單獨負擔，即非有理由，仍應由本件三位當事人共同負
    擔，亦即各負擔三分之一即一萬九千二百七十一元（57,813
    ÷3＝19,271），因此，反訴原告戊○○請求反訴被告返還
    一萬九千二百七十一元之範圍內為有理由，逾此範圍，即為
    無理由。
  (三)反訴原告戊○○請求反訴被告應返還其代繳九十一年度地價
    稅、九十二年度地價稅及逾期滯納金共八十二萬九千零四十
    五元中三分之一即二十七萬六千三百四十八元部分：反訴原
    告戊○○主張其代繳九十一年度地價稅、九十二年度地價稅
    及逾期滯納金共八十二萬九千零四十五元，反訴被告與之同
    為黃岷川之繼承人，對此部分稅捐及逾期滯納金應負三分之
    一之給付義務等語，為反訴被告所不爭執，自堪信為真實，
    因此，反訴原告戊○○請求反訴被告給付八十二萬九千零四
    十五元之三分之一即二十七萬六千三百四十八元，即為有理
    由。
  (四)反訴原告戊○○請求反訴被告應返還其代繳九十三年度之地
    價稅二十四萬五千四百二十二元中三分之一即八萬一千八百
    零七元部分：反訴原告戊○○主張其代繳九十三年度地價稅
    二十四萬五千四百二十二元，反訴被告與之同為黃岷川之繼
    承人，對此部分稅捐及逾期滯納金應負三分之一之給付義務
    等語，為反訴被告所不爭執，自堪信為真實，因此，反訴原
    告戊○○請求反訴被告給付二十四萬五千四百二十二元中三
    分之一即八萬一千八百零七元，即為有理由。
  (五)依上所述，反訴原告戊○○得請求反訴被告返還之金額為八
    十萬零六百一十元（423,184＋276,348＋19,271＋81,807＝
    800,610)，惟反訴原告戊○○所得請求之金額經與反訴被告
    得請求之金額相互抵銷後，反訴原告戊○○已無得請求之金
    額，因此，反訴原告戊○○請求反訴被告給付如聲明之金額
    及利息，則已無據，應予駁回。
三、假執行之諭知：兩造就本訴部分陳明願供擔保，聲請宣告假
    執行及免為假執行，就原告本訴勝訴部分，核無不合，爰酌
    定相當擔保金額分別准許之。至原告本訴敗訴部分，其假執
    行之聲請，失所附麗，又反訴原告受敗訴判決，其假執行之
    聲請即失所依據，均應併予駁回。
伍、本件本訴或反訴部分判決基礎均已臻明確，兩造間其餘爭點
    及攻擊防禦方法與訴訟資料經本院審酌後，核與判決不生影
    響，無逐一論列之必要，併此敘明。
陸、結論：原告之本訴為一部有理由、一部無理由，反訴原告之
    反訴為無理由，依民事訴訟法第七十八條、第七十九條、第
    八十五條第一項前段、第三百九十條第二項、第三百九十二
    條第二項、第三項，判決如主文。
中    華    民    國    95    年    6     月    16    日
                  民二庭法  官  林福來
以上正本係照原本作成
如對本判決上訴須於判決送達後20日內向本院提出上訴狀
中    華    民    國    95    年    6     月    16    日
                        書記官  侯學義


司法院資訊處製作；財團法人民間司法改革基金會備份。
